【裁判字號】    97,交聲,595
【裁判日期】    970530
【裁判案由】    違反道路交通管理處罰條例聲明異議
【裁判全文】
臺灣臺北地方法院交通事件裁定         97年度交聲字第595號
原處分機關  臺北市政府警察局交通警察大隊
異  議  人  甲○○
即受處分人
上列受處分人因違反道路交通管理處罰條例案件，對於臺北市政
府警察局民國97年2 月27日所為北市警交裁計字第9702270004號
處分（原處分：北市警交字第AEV413883 號），聲明異議，本院
裁定如下：
    主  文
原處分撤銷。
    理  由
一、原處分意旨略以：異議人即受處分人甲○○領有臺北市政府
    警察局核發之計程車駕駛人執業登記證（證號：054915號）
    ，因未依規定期限辦理95年之年度查驗，逾期達6 個月以上
    ，為警於97年2 月27日在臺北市○○○路1 號查驗時查獲，
    經舉發通知後，原處分機關乃依道路交通管理處罰條例第36
    條第3 項、第4 項規定，廢止受處分人之執業登記，並自裁
    決日起1 年內不得辦理執業登記；依交通部87年4 月27日交
    路87字第003114號函釋，無須先為罰鍰處分。
二、受處分人聲明異議意旨略以：伊於95年9 月15日後1 個月內
    ，未能參加執業登記年度查驗固屬事實，但主管機關應於96
    年3 月15日廢止執業登記，自96年3 月15日起算至97年3 月
    15日屆滿1 年，伊應得重新申請辦理執業登記；又因95年7
    月1 日法令更改，交通警察單位未以書面通知，致伊權利受
    損，請准予辦理執業登記等語。
三、按計程車駕駛人執業登記管理辦法第11條第1 項規定：「執
    業登記證及其副證每年查驗1 次，計程車駕駛人自領得執業
    登記證及其副證之翌年起，應於每年出生日前後1 個月內檢
    具下列文件，送發證警察局查驗：一、國民身分證。二、職
    業駕駛執照。……」，又95年6 月23日發布、同年7 月1 日
    施行之道路交通管理處罰條例第36條第3 項規定：「計程車
    駕駛人，不依規定期限，辦理執業登記事項之異動申報，或
    參加年度查驗者，處新臺幣1 千2 百元罰鍰；逾期6 個月以
    上仍不辦理者，廢止其執業登記」。
四、本院經查：
  (一)依照前揭計程車駕駛人執業登記管理辦法第11條第1 項規定
    ，受處分人甲○○本應於95年9 月15日生日前後1 個月內，
    即於同年8 月15日至10月15日期間，依上述規定辦理95年度
    之計程車駕駛人執業登記查驗；然受處分人未於上開期間辦
    理，遲至97年2 月27日始至臺北市至政府警察局交通警察大
    隊辦理查驗，經警查獲其查驗已逾6 個月，故當場開單舉發
    ，廢止執業登記，受處分人當場申訴不服，要求立即裁決，
    故原處分機關亦當場作成維持原處分之裁決等情，有臺北市
    政府警察局97年4 月3 日北市警交字第09731668100 號函暨
    檢附臺北市營業小客車駕駛人執業登記申請書、違反道路交
    通管理事件裁決書、舉發違反道路交通管理事件通知單在卷
    可憑，堪以認定為事實。
  (二)本件受處分人既逾6 個月未辦理營業執業登記，係違反道路
    交通管理處罰條例第36條第3 項之規定，固得廢止其執業登
    記。惟按人民工作權、生存權應予保障，憲法第15條定有明
    文。受處分人身為計程車駕駛人，而其執業登記證乃為其職
    業駕駛計程車之形式要件，若有權機關為廢止此等執業登記
    ，係足以改變或剝奪受處分人之執業身分、地位，自應踐行
    正當之法律程序，並以侵害最小之方式先行為之，方合乎比
    例原則，始合致憲法上所保障工作權之本旨；例如先以通知
    或予罰鍰之告誡或警告性處分，如受處分人未予遵循，始為
    後續之註銷其執業登記之重大處置；倘未有通知或罰緩之先
    行前置處分，而逕予註銷其執業登記，此即造成受處分人之
    突襲，實與憲法第8 條所保障之正當法律程序有違（臺灣高
    等法院著有95年度交抗字第691 號裁定意旨可資參照）。準
    此解釋道路交通管理處罰條例第36條第3 項規定，既先有：
    「處新臺幣1 千2 百元罰鍰」，再有：「逾期6 個月以上仍
    不辦理者，廢止其執業登記」，可知其法理採取罰鍰先行主
    義。從而，本件受處分人因未於95年8 月15日至95年10月15
    日期間辦理95年度執業登記查驗，主管機關應先行舉發處以
    罰鍰，並給予受處分人陳述意見之機會，倘科以罰鍰後，受
    處分人仍未參加年度查驗，已逾6 個月以上仍不辦理者，始
    得廢止其執業登記。
  (三)查本件原處分機關並無處以罰鍰之先行為，乃於97年2 月27
    日當場舉發，並逕為廢止執業登記之處分。揆諸前揭法條之
    解釋、說明，此逕行註銷營業執業登記之處分，顯有違上揭
    之立法意旨與憲法所保障工作權之本旨，自屬不當。至原處
    分機關提出交通部87年4 月27日交路87字第003114號函釋謂
    ：逾6 個月之期限，主管機關即應註銷其執業登記，無須先
    行舉發罰鍰等旨。惟該等函示僅係行政機關內部所頒布之行
    政規則，對外並無拘束力，並無等同於「法律」之效力，自
    無拘束本院之效力。況交通部95年12月22日交路字第095006
    0166號函已明採前揭臺灣高等法院95年度交抗字第691 號裁
    定所接櫫「應先予罰鍰告誡或警告性處分」之意旨，原處分
    機關疏未慮此，仍依10年前之交通部函示，未先處以罰鍰警
    告，即逕為本件廢止執業登記之處分，自屬不當。
五、綜上所述，原處分機關對受處分人所為逕行廢止執業登記之
    裁決，既有不當，則本件聲明異議為有理由，自應撤銷原處
    分，由原處分機關另為妥適之處理。
六、據上論斷，應依道路交通案件處理辦法第20條前段，裁定如
    主文。
中    華    民    國    97    年    5     月    30    日
                  交通法庭法  官  林晏如
上正本與原本無異。
如不服本裁定，應於送達後5日內向本院提出抗告狀。
                          書記官  楊盈茹
中    華    民    國    97    年    6     月    2     日


司法院資訊處製作；財團法人民間司法改革基金會備份。
